【裁判字號】    98,上,577
【裁判日期】    990511
【裁判案由】    回復原狀等
【裁判全文】
臺灣高等法院民事判決                   98年度上字第577號
上  訴  人  己○○
訴訟代理人  許恒輔律師
被 上訴 人  戊○      原住臺.
被 上訴 人  甲○○
            國華人壽保險股份有限公司
法定代理人  乙○○
上  二  人
訴訟代理人  魏大千律師
上列當事人間請求回復原狀等事件，上訴人對於中華民國98年4
月30日臺灣板橋地方法院97年度訴字第2815號第一審判決提起上
訴，本院於99年4月27日言詞辯論終結，判決如下：
    主      文
上訴駁回。
第二審訴訟費用由上訴人負擔。
    事實及理由
甲、程序方面：
一按確認之訴，非原告有即受確認判決之法律上利益者，不得提
  起。所謂即受確認判決之法律上利益，係指法律關係之存否不
  明確，原告主觀上認其在法律上之地位有不安之狀態存在，且
  此種不安之狀態，能以確認判決將之除去者而言（最高法院52
  年台上字第1240號判例意旨參照）。上訴人起訴主張確認其經
  由原審96年度執木字第62362號拍賣抵押物強制執行事件（下
  稱系爭執行事件）之拍賣程序（下稱系爭執行程序），取得被
  上訴人戊○坐落於臺北縣中和市○○○段頂南勢角小段262-9
  地號土地（下稱系爭土地）之兩造間買賣關係不存在，上開買
  賣關係是否存在，確使上訴人在法律上之地位存有不安之狀態
  ，從而其提起本件確認之訴，應有即受確認判決之法律上利益
  。
二被上訴人戊○經合法通知，未於言詞辯論期日到場，核無民事
  訴訟法第386條所列各款情形，應准上訴人之聲請，由其就戊
  ○部分一造辯論而為判決。
乙、得心證之理由：
一上訴人起訴主張：伊於民國97年7月間經系爭執行程序之公告
  刊登所示，於同年月8日以新臺幣（下同）總價4,879,999元之
  投標金額，拍定取得該案債務人即被上訴人戊○所有系爭土地
  ，於同年月21日受領權利移轉證書，而於同年8月4日辦理登記
  完畢，惟系爭執行程序，係因指封錯誤或查封筆錄記載錯誤，
  致拍賣無效或兩造間買賣意思表示不合致而買賣關係不生效。
  伊於97年8月6日為鑑界測量系爭土地之界線及確實位置，然地
  政人員丙○○於同月13日至現場鑑界時，表示無法鑑界，嗣臺
  北縣政府地政局測量中心曾勝治、丁○○接手辦理測量時，發
  現系爭土地測量基準點無法確定，無法測量，更無法確定系爭
  土地之正確位置與界線。伊嗣向內政部國土測繪中心（下稱國
  土測繪中心）網站查詢系爭土地之坐落位置，再對照航照圖，
  發覺系爭執行事件查封系爭土地時指封錯誤，致查封筆錄記載
  文意不明，無法明確標示查封系爭土地位置圖，更造成指封土
  地非屬本件拍賣地號土地之重大錯誤，是本件拍賣標的物顯然
  指封錯誤，拍賣應屬無效。被上訴人取得買賣價金屬不當得利
  ，應將價金返還；被上訴人甲○○受僱於被上訴人國華人壽保
  險股份有限公司（下稱國華人壽公司），伊受前揭之損害係可
  歸責於甲○○及國華人壽公司，依據民法第188條、第184條之
  規定，亦應負連帶損害賠償責任。爰依回復原狀、侵權行為及
  不當得利之法律關係，求為(一)確認上訴人經由系爭執行程序，
  而取得戊○之系爭土地之上訴人與戊○間買賣關係不存在；(二)
  撤銷中和地政事務所就系爭土地所為登記次序：0002，登記日
  期：97年8月4日，登記原因：拍賣，所有權人：己○○，權利
  範圍：全部，權狀字號：97中登地字第02916號之土地登記，
  並回復原狀；(三)命被上訴人戊○給付4,879,999元或被上訴人
  國華人壽公司與甲○○連帶給付4,879,999元，若一人給付者
  他人同免為給付之判決。
  被上訴人戊○未於言詞辯論期日到場，亦未提出準備書狀作何
  聲明或陳述。
  國華人壽與甲○○則以：伊等與上訴人不相識，無侵害其權利
  之可能及必要，況其迄未就侵權行為之構成要件舉證以實其說
  。再系爭執行程序之系爭土地鑑定單位已表明「查鑑定標的係
  位於同地段345地號北方毗鄰，即地標山景福德宮正北方偏東
  即國道三號南下34Km（中和隧道入口）處東北方山坡地。指界
  時因無道路或產業道路可達，債權人指派指界人員只能位於山
  景福德宮前停車場處指界，箭頭指向正北方。經再次至現場確
  認應無誤」及「本案鑑定土地並無錯誤，現況照片所指亦應正
  確，可能因無路可達，在視覺上可能無法充分表現所致，其方
  向經再與地政單位主辦人員確認無誤…」，亦認本件之指封及
  估價作業均無錯誤。另上訴人參與系爭執行程序之投標行為與
  伊之查封筆錄及鑑價報告有何因果關係，未見其舉證與說明。
  縱伊等有上訴人所指之行為，然上訴人之投標行為亦與查封筆
  錄及鑑價報告無任何關聯。縱估價有如上訴人所稱之錯誤，係
  屬低估，上訴人反而得利，自無何損害等語，資為抗辯。
二原審駁回上訴人之請求，上訴人提起上訴，聲明：
  (一)原判決關於駁回上訴人後開第二項、第三項之訴部分廢棄。
  (二)確認上訴人經由系爭執行程序，而取得戊○之系爭土地之上
    訴人與戊○間買賣關係不存在。
  (三)請求撤銷中和地政事務所就系爭土地所為登記次序：0002，
    登記日期：97年8月4日，登記原因：拍賣，所有權人：己○
    ○，權利範圍：全部，權狀字號：97中登地字第02916號之
    土地登記，並回復原狀。
  戊○受合法通知，未於言詞辯論期日到場，亦未提出任何書狀
  。
  國華人壽公司、甲○○則聲明：上訴駁回。
  〔上訴人請求戊○給付4,879,999元或國華人壽公司與甲○○
  連帶給付4,879,999元，若一人給付者他人同免為給付部分，
  上訴人嗣撤回該部分之上訴（本院卷第146頁背面），則上訴
  人就該部分之請求，已敗訴確定〕。
三上訴人主張前揭事實，提出系爭執行事件拍賣公告、投標書、
  拍賣筆錄、權利移轉證明書、土地登記簿謄本、行政規費單、
  國土測繪中心圖資查詢系統網站查詢系爭土地位置圖、點交執
  行筆錄等件為證（原審卷第10-18頁）。上訴人、國華人壽公
  司、甲○○不爭執事項：
  (一)上訴人於97年7月間經由系爭執行程序之公告刊登所示，於
    97年7月8日以總價4,879,999元之投標金額，拍定取得該公
    告所刊登拍賣之系爭土地，並於同年月21日獲原審發付權利
    移轉證書，而於同年8月4日辦理登記完畢。
  (二)系爭執行程序之債權人為國華人壽公司，債務人為戊○，甲
    ○○為現場指封之人，由臺北縣中和地政事務所（下稱中和
    地政所）丙○○負責到場指界後，原審民事執行處囑託千禾
    不動產估價師事務所鑑價，執行筆錄記載「山景福德宮左前
    之山上」，並以此作為拍賣公告之描述內容。
四查上訴人依侵權行為損害賠償、不當得利之法律關係請求戊○
  給付4,879,999元或國華人壽公司與甲○○連帶給付4,879,999
  元，若一人給付者他人同免為給付部分，已撤回該部分之上訴
  ，已不在本院審理範圍。上訴人另請求確認上訴人與戊○間前
  揭買賣關係不存在、請求撤銷前揭97中登地字第02916號之土
  地登記，並回復原狀云云，其訴訟標的為「因錯誤意思表示，
  撤銷以後之回復原狀」（本院卷第146頁背面）。是本件所應
  審酌者為上訴人就系爭執行程序所為之投標行為有無錯誤之意
  思表示？茲分述如下：
  (一)按「當事人主張有利於己之事實者，就其事實有舉證之責任
    」，民事訴訟法第277條前段定有明文。上訴人主張系爭執
    行程序有指封錯誤或查封筆錄記載不實，致上訴人為錯誤之
    投標意思表示一節，應由上訴人負舉證責任。又依強制執行
    法第81條第2項第1款，辦理強制執行事件應行注意事項第40
    項及提示民事強制執行改進事項第4項之規定，執行法院雖
    應於拍賣公告中載明查封土地之坐落地號、地上物及第三人
    占有之實際狀況，然拍賣公告之內容，乃依查封筆錄而來。
  (二)至查封筆錄有無指封錯誤或查封筆錄記載錯誤之情形：依證
    人即中和地政所丙○○於原審到場證稱：「我所指界的位置
    是在山景福德宮宮廟廟庭的外面，而不是山腳下路口處的招
    牌，我是面對山景福德宮的方向，北二高則在我的後方，而
    福德宮是在我的右前方，我指封的地是在我的正前方，相當
    於山景福德宮的左前方……」、「……我當場也有提出位置
    圖（指地籍圖套繪地形圖）給法院附卷」等語（原審卷第64
    -65頁），丙○○於本院履行勘驗現場時亦稱：「我是站在
    ……點指向山景福德宮方向，也就是在山景福德宮之左前方
    ，當時也有提供地籍套繪地形圖。我從A點指正前方，因山
    景福德宮在我的右前方，所以系爭土地指在山景福德宮之左
    前方」云云（本院卷第91頁背面），依丙○○提出之系爭土
    地地圖（本院卷第96頁），以丙○○所處指界位置（背向北
    二高、面向系爭土地方向）觀之，山景福德宮確於丙○○之
    右前方，則丙○○稱系爭土地位於山景福德宮之左前方，其
    指界並無任何錯誤。
  (三)系爭執行程序將系爭土地送鑑定，鑑定單位即千禾不動產估
    價師事務所（97）禾文字第150號函載：「說明……三、查
    鑑定標的係位於同地段345地號北方毗鄰，即地標山景福德
    宮正北方偏東即國道三號南下34Km（中和隧道入口）處東北
    方山坡地。指界時因無道路或產業道路可達，債權人指派指
    界人員只能位於山景福德宮前停車場處指界，箭頭指向正北
    方。經再次至現場確認應無誤……五、次再就鑑定報告附件
    (四)勘估標的現況照片圖一及圖二所指示方向，係位於山景福
    德宮前停車場往上朝北邊所指方向，經再前往現場重核，尚
    無不合，確坐落於山景福德宮北方偏東山坡土地-林地，並
    非異議人所稱345地號，而345地號係該山景福德宮右側土地
    ，因面積34,777㎡，且又北鄰262-9地號（按即系爭土地）
    ，可能係誤解。另南勢角段橫路寮小段係山景福德宮右側土
    地，亦非勘估標的現況照片所指方向，應係誤解。六、綜上
    所述，本案鑑定土地並無錯誤，現況照片所指亦應正確，可
    能因無路可達，在視覺上可能無法充分表現所致，其方向經
    再與地政單位主辦人員確認無誤……」云云（系爭執行事件
    影本卷第19-20頁），鑑定單位亦以系爭土地為標的而進行
    鑑價。
  (四)再系爭執行程序之查封筆錄載「……262-9地號位於臺北縣
    中和市○○路○段之山景福德宮左前之山上」等語（系爭執
    行事件影印卷第1頁），並以此作為拍賣公告之內容，僅描
    述系爭土地之大約坐落位置，至於其前後左右之判別，常因
    解讀者究係面對或背對山景福德宮等站立位置不同，而產生
    不同的解讀。而上開查封筆錄未記載指界者究係面對或背對
    山景福德宮等字樣，上訴人自行解讀錯誤位置，自非查封筆
    錄記載錯誤或與事實不符所致，況系爭執行程序所拍賣之標
    的物確為系爭土地無訛，亦無上訴人所主張指封錯誤或查封
    筆錄記載錯誤之情形。上訴人雖主張上開查封筆錄之記載應
    為同地段第345地號土地云云，然參酌地籍圖套繪地形圖（
    系爭執行事件影印卷宗第21頁），345地號土地坐落位置為
    山景福德宮之左下方位置，應屬山下位置，惟查封筆錄已載
    明「山上」之位置，上訴人上開主張自與事實不符。
  (五)按依強制執行法所為之拍賣，通說係解釋為買賣之一種，即
    債務人為出賣人，拍定人為買受人，而以拍賣機關代替債務
    人立於出賣人之地位（最高法院80年台抗字第143號判例參
    照）。上訴人係就原審民事執行處對於系爭土地所為之上開
    拍賣程序，而為應買之意思表示，對於買賣標的物（系爭土
    地）、價金（4,879,999）、契約當事人（買受人為上訴人
    、出賣人為戊○）等契約要素，並無誤認情事。上訴人雖稱
    系爭執行程序拍賣公告對於「山景福德宮左前之山上」等字
    樣認為不明確有使人誤認之虞云云。然系爭土地之實際坐落
    位置為何，查閱土地地籍圖即可得知；再依上訴人所述，其
    曾上國土測繪中心網站查詢系爭土地之坐落位置，再對照航
    照圖，發覺系爭執行事件查封系爭土地時指封錯誤云云（原
    審卷第4、17頁），則上訴人既於事後得自上開網站或航照
    圖查得系爭土地確實坐落位置，即無理由不得於投標前以相
    同方式查得系爭土地確實之坐落位置。上訴人主張其誤認系
    爭位置所在縱令屬實，亦係其內心動機有無錯誤問題，與買
    賣契約要素是否誤認之意思表示錯誤無涉，上訴人以其誤認
    系爭土地之坐落位置，逕謂其投標之意思表示係屬錯誤云云
    ，非屬可採。
  (六)至上訴人聲請原審民事執行處點交時，稱系爭土地因無法鑑
    界，進而主張系爭執行程序之查封筆錄記載或債權人之指封
    有誤云云，惟系爭土地之經界位置，地政機關無法特定之原
    因甚多，其中測量點之位置不明或其數量不足即為其原因，
    亦與系爭執行程序之拍賣公告之記載無涉，上訴人以系爭土
    地無法鑑界為由，主張查封筆錄記載錯誤或債權人國華人壽
    公司之甲○○指封有誤，致其投標之意思表示錯誤云云，亦
    無可取。
  (七)以上，上訴人主張系爭執行程序有指封錯誤或查封筆錄記載
    錯誤云云，除未舉證以實其說外，且其係於系爭執行程序就
    系爭土地所為之拍賣程序，而為應買之意思表示，對於買賣
    標的物（系爭土地）、價金（4,879,999）、契約當事人（
    買受人為上訴人，出賣人為戊○）等契約要素，並無誤認情
    事，上訴人主張其投標因指封錯誤致上訴人與戊○間之買賣
    意思表示不合致而不生效力、系爭執行程序之拍賣程序應屬
    自始、確定、絕對無效云云（原審卷第5、8、79頁），即屬
    無據。
  (八)末按「意思表示之內容有錯誤，或表意人若知其事情即不為
    意思表示者，表意人得將其意思表示撤銷之」、「前二條之
    撤銷權，自意思表示後，經過一年而消滅」，民法第88條第
    1項前段、第90條分別定有明文。另「錯誤之意思表示，在
    未撤銷前仍為有效，且其撤銷權須自意思表示一年內行使之
    ，逾期即行消滅」（最高法院83年度台上字第2383號判決意
    旨參照），上訴人主張其於97年7月8日以4,879,999元之投
    標金額，拍定系爭土地，有系爭執行程序投標書在卷可憑（
    原審卷第12頁），則其為投標之意思表示日期為97年7月8日
    ，縱其所稱該意思表示因上情有錯誤之情形，依上開規定，
    應於一年內即98年7月8日前將其意思表示撤銷。而上訴人於
    原審迄未行使撤銷權，此觀其書狀僅載：「指封錯誤，拍賣
    應屬無效……因兩造買賣不合致而不生效……買受人因受公
    告所誤……買賣法律關係係應自始無效或不生效力……」、
    「其拍賣程序應屬自始、確定、絕對無效」、「本件拍賣程
    序，因指封錯誤或因查封筆錄記載錯誤，而致拍賣無效或兩
    造間買賣意思表示不合致而買賣關係不生效」、「指封錯誤
    ，拍賣應屬無效」、「整件拍賣程序顯然有重大瑕疵而無效
    或買賣法律關係自始不生效力」云云（原審卷第5、7、79
    、90、93、94、95、102頁）。上訴人於本院98年7月13日準
    備程序提出之上訴理由狀載：「撤銷買賣契約」云云（本院
    卷第45、46、53頁），已逾其為投標意思表示時之97年7月8
    日一年，則縱上訴人投標之意思表示有錯誤之情形，其撤銷
    錯誤之意思表示亦已因逾除斥期間而不生撤銷之效力，上訴
    人之投標自仍為有效。另上訴人聲明中所撤銷者為「中和地
    政事務所就系爭土地所為登記次序：0002，登記日期：97年
    8月4日，登記原因：拍賣，所有權人：己○○，權利範圍：
    全部，權狀字號：97中登地字第02916號之土地登記」，自
    非民法第88條、第90條之撤銷錯誤之意思表示，併此敘明。
五綜上所述，上訴人依撤銷錯誤之意思表示後之回復原狀，請求
  (一)確認上訴人經由系爭執行程序，而取得戊○之系爭土地之上
  訴人與戊○間買賣關係不存在；(二)撤銷中和地政事務所就系爭
  土地所為登記次序：0002，登記日期：97年8月4日，登記原因
  ：拍賣，所有權人：己○○，權利範圍：全部，權狀字號：97
  中登地字第02916號之土地登記，並回復原狀，於法無據，應
  予駁回。原審就上訴人上開請求，為上訴人敗訴之判決，核無
  不合。上訴意旨指摘原判決此部分不當，求予廢棄改判，為無
  理由，應予駁回。
六上訴人撤回「請求戊○給付4,879,999元或國華人壽公司與甲
  ○○連帶給付4,879,999元，若一人給付者他人同免為給付」
  部分之上訴後，對被上訴人甲○○已無何請求，惟仍列甲○○
  為被上訴人，然本件認上訴人之訴無理由而駁回其上訴，併駁
  回上訴人對甲○○之上訴；又本件因事證已臻明確，兩造其餘
  攻擊、防禦方法及所為之立證，經審酌後認與判決之結果不生
  若何影響，無庸再逐一予以論列，合併敘明。
據上論結，本件上訴為無理由，依民事訴訟法第449條第1項、第
78條、第463條、第385條第1項前段判決如主文。
中    華    民    國    99    年    5     月    11    日
                    民事第十四庭
                        審判長法  官  湯美玉
                              法  官  李慈惠
                              法  官  王麗莉
正本係照原本作成。
如不服本判決，應於收受送達後20日內向本院提出上訴書狀，其
未表明上訴理由者，應於提出上訴後20日內向本院補提理由書狀
（均須按他造當事人之人數附繕本）上訴時應提出委任律師或具
有律師資格之人之委任狀；委任有律師資格者，另應附具律師資
格證書及釋明委任人與受任人有民事訴訟法第466條之1第1項但
書或第2項（詳附註）所定關係之釋明文書影本。
中    華    民    國    99    年    5     月    12    日
                              書記官  蕭進忠
附註：
民事訴訟法第466條之1（第1項、第2項）：
對於第二審判決上訴，上訴人應委任律師為訴訟代理人。但上訴
人或其他法定代理人具有律師資格者，不在此限。
上訴人之配偶、三親等內之血親、二親等內之姻親，或上訴人為
法人、中央或地方機關時，其所屬專任人員具有律師資格並經法
院認為適當者，亦得為第三審訴訟代理人。

司法院資訊處製作；財團法人民間司法改革基金會備份。
